臺灣苗栗地方法院民事判決
110年度訴字第446號
原      告  余明蓁  

訴訟代理人  鄭聿珊律師
被      告  王士銘律師（即古清涼之遺產管理人）

            古南章  
            古東霖  
            古炳煌  
            古鴻焜  

            張古秀霞

            古秀連  

            古滿    

            古秀容  

            古秀滿  

            古綉貞  

            古潘甚  
            古高溪  
            古東逸  
            古東波  
            古豐濠  

上列當事人間分割共有物事件，本院於民國111年1月27日言詞辯
論終結，判決如下：    
    主      文
一、被告古南章、古東霖、古炳煌、古鴻焜、張古秀霞、古秀連
    、古滿應就被繼承人古清亮所有坐落苗栗縣○○鎮○○段000地
    號土地應有部分1/6，辦理繼承登記。 
二、被告古秀容、古秀滿、古綉貞、古潘甚、古高溪、古東逸、
    古東波、古豐濠應就被繼承人古清江所有坐落苗栗縣○○鎮○○
    段000地號土地應有部分1/6，辦理繼承登記。
三、兩造共有坐落苗栗縣○○鎮○○段000地號土地，應予變價分割
    ，所得價金由兩造按附表所示之應有部分比例分配。
四、訴訟費用由兩造按附表所示之比例負擔。 　　
    事實及理由
一、本件除被告王士銘律師外，其餘被告經合法通知，均未於言
    詞辯論期日到場，核無民事訴訟法第386條各款所列情形，
    爰依原告之聲請，由其一造辯論而為判決。
二、原告主張：坐落苗栗縣○○鎮○○段000地號土地（下稱系爭土
    地）為兩造所共有，各共有人應有部分比例如附表所示，系
    爭土地並無因物之使用目的不能分割之情形，共有人間亦無
    不分割之約定，惟無法達成分割協議。又原共有人古清亮、
    古清江業已死亡，古清亮之繼承人為被告古南章、古東霖、
    古炳煌、古鴻焜、張古秀霞、古秀連、古滿（下合稱古南章
    等7人），古清江之繼承人為被告古秀容、古秀滿、古綉貞
    、古潘甚、古高溪、古東逸、古東波、古豐濠（下合稱古秀
    容等8人），均尚未就古清亮、古清江之應有部分辦理繼承
    登記，爰請求被告古南章等7人、被告古秀容等8人分別就被
    繼承人古清亮、古清江之應有部分1/6辦理繼承登記，並由
    法院裁判分割系爭土地。因系爭土地並未臨路，共有人眾多
    ，然僅原告在附近有其他土地可供通行，若採原物分割，被
    告將無任何道路對外出入，難以發揮土地經濟價值；而倘將
    系爭土地分配予共有人其中1人，兩造就補償金額亦有明顯
    歧見，故系爭土地應以變價分割為適當等語。並聲明：如主
    文第1至3項所示。
三、被告答辯：
  ㈠被告王士銘律師：古清涼業已死亡，無法現實管理使用系爭
    土地，系爭土地如採原物分割，因無對外通行道路，勢必形
    成袋地，且使土地細分無法有效利用，有礙社會經濟，故伊
    同意系爭土地變價分割等語。
　㈡其餘被告則均未於言詞辯論期日到場，亦未提出書狀作何聲
    明或陳述。 　
四、本院之判斷：
  ㈠按各共有人，除法令另有規定外，得隨時請求分割共有物，
    但因物之使用目的不能分割或契約訂有不分割之期限者，不
    在此限，民法第823條第1項定有明文。又共有物之分割在使
    共有關係變更為單獨所有，其性質為共有人間應有部分之交
    換，自屬處分行為，須以共有人之處分權存在為前提。如共
    有人因繼承取得不動產物權，其取得雖受法律之保護，不以
    其未經繼承登記而否認其權利，但依民法第759條規定，仍
    應先經繼承登記，始得為分割之處分行為。而共有之不動產
    之共有人中一人死亡，他共有人請求分割共有物時，為求訴
    訟之經濟起見，可許原告就請求繼承登記及分割共有物之訴
    合併提起，即以一訴請求該死亡之共有人之繼承人辦理繼承
    登記，並請求該繼承人於辦理繼承登記後，與原告及其餘共
    有人分割共有之不動產（最高法院70年第2次民事庭會議決
    議可資參照）。
　㈡原告主張系爭土地為兩造所共有，各共有人應有部分比例如
    附表所示，系爭土地並無因物之使用目的不能分割之情形，
    共有人間亦無不分割之約定，惟無法達成分割協議等情，有
    系爭土地登記謄本、地籍圖謄本、現場照片及空照圖等在卷
    可稽（見卷第29頁、第179-181頁、第213-219頁），且為被
    告所不爭執，堪信為真實。又原共有人古清亮、古清江業已
    死亡，古清亮之繼承人為被告古南章等7人，古清江之繼承
    人為被告古秀容等8人，亦有古清亮、古清江之除戶謄本、
    繼承系統表、全體繼承人戶籍謄本在卷可佐（見卷第105-10
    7頁、第113-159頁）。前揭繼承人尚未就古清亮、古清江之
    應有部分辦理繼承登記，原告請求被告古南章等7人、被告
    古秀容等8人分別就被繼承人古清亮、古清江之應有部分1/6
    辦理繼承登記，再就系爭土地為裁判分割，核無不當，爰判
    決如主文第1、2項所示。
　㈢次按分割之方法不能協議決定，或於協議決定後因消滅時效
    完成經共有人拒絕履行者，法院得因任何共有人之請求命為
    下列之分配：一、以原物分配於各共有人，但各共有人均受
    原物之分配顯有困難者，得將原物分配於部分共有人。二、
    原物分配顯有困難時，得變賣共有物，以價金分配於各共有
    人；或以原物之一部分分配於各共有人，他部分變賣，以價
    金分配於各共有人，民法第824條第2項定有明文。又定共有
    物分割之方法，應斟酌各共有人之意願、共有物之性質、使
    用情形及各共有人分割後所得之利用價值、經濟效益是否相
    當而為適當之分配，始能謂為適當而公平（最高法院104年
    度台上字第139號判決參照）。經查，系爭土地並未臨路，
    目前無人使用，草木叢生等情，據原告及被告王士銘律師陳
    述明確，並有現場照片及空照圖在卷可參（見卷第211-219
    頁、第227-228頁）。足見系爭土地因缺乏聯外道路，現難
    供共有人有效利用，倘將系爭土地以原物分割，則受分配之
    共有人必須各自在分得之土地位置周邊尋找適宜之聯外通路
    ，恐增加分割後土地通行之難度，而使共有人更難積極利用
    土地，令原本荒蕪之狀態加劇，對共有人實非有利。此外，
    系爭土地之使用分區為山坡地保育區，使用地類別為農牧用
    地，核屬農業發展條例第3條第11款所定之耕地，其總面積
    為12721.29平方公尺，共有人古清涼、古清亮、古清江之持
    分面積各僅約2120.22平方公尺（計算式：12721.29×1/6＝21
    20.22），均未達農業發展條例第3條第1項本文所定每宗耕
    地分割後面積應達0.25公頃之基本原則，若將系爭土地原物
    分割，顯難達成防止耕地細分，便利農場經營管理之目的，
    不利於發揮該地之經濟價值。而若將系爭土地原物分配予部
    分共有人，則受原物分配者依民法第824條第3項規定，對於
    未受分配之共有人應予金錢補償，然各共有人對於金錢補償
    標準或有不同，受分配之共有人亦未必有資力以金錢補償其
    他共有人，本件復無共有人表示有意承受系爭土地，足認系
    爭土地以原物分配方法分割，顯有困難。反之，若將系爭土
    地變價分割，各共有人如有意願皆可應買，可避免土地細分
    之不利情形，使其發揮最大經濟效用，且透過變價之良性公
    平競買程序，各共有人可能分配之金額增加，實更為有利。
    本院審酌上情，考量系爭土地長年無人使用，雜樹叢生，堪
    認兩造對於該地無難以割捨之情感或依附關係，採變價分割
    之方式，將價金按應有部分比例分配予各共有人，符合共有
    人之意願，應屬妥適公允，爰判決如主文第3項所示。
五、本件事證已臻明確，兩造其餘攻擊防禦方法及所提證據，核
    於判決結果不生影響，爰不逐一論述。
六、末按分割共有物之訴，本質上屬無訟爭性之非訟事件，兩造
    本可互換地位。本件原告起訴雖於法有據，但被告之應訴實
    因訴訟性質所不得不然，故本院認由被告負擔全部訴訟費用
    ，顯失公平，應依民事訴訟法第80條之1規定，由兩造依其
    應有部分比例分擔，爰諭知如主文第4項所示。
七、訴訟費用負擔之依據：民事訴訟法第80條之1、第85條第1項
    但書、第2項。 　　
中　　華　　民　　國　　111 　年　　2 　　月　　22　　日
                  民事第二庭    法　官　顏苾涵
以上正本係照原本作成。
如對本判決上訴，須於判決送達後20日內向本院提出上訴狀。如
委任律師提起上訴者，應一併繳納上訴審裁判費。
                                書記官　楊慧萍
中　　華　　民　　國　　111 　年　　2 　　月　　22　　日
附表：共有人應有部分及訴訟費用負擔之比例：
編號     共    有    人 應有部分及變價分配比例 訴訟費用負擔比例  1 古清涼（已歿，遺產管理人為被告王士銘律師）      1/6       1/6  2 古清亮之繼承人： 被告古南章、古東霖、古炳煌、古鴻焜、張古秀霞、古秀連、古滿 公同共有1/6     連帶負擔1/6  3 古清江之繼承人： 被告古秀容、古秀滿、古綉貞、古潘甚、古高溪、古東逸、古東波、古豐濠 公同共有1/6 連帶負擔1/6  4 原告余明蓁      2/4       2/4